高雄高等行政法院判決
　　　　　　　　　　　　　　　　九十四年度訴字第三九四號
　　　　　　　　　　　　　　　.
原　　　告　甲○○
訴訟代理人　許清連　律師
　　　　　　李錦臺　律師
被　　　告　屏東縣政府
法定代理人　乙○○　○○○○
訴訟代理人　丙○○
上列當事人間因戶籍登記事件，原告不服內政部中華民國九十四
年四月一日台內訴字第０九三０００九三０四號訴願決定，提起
行政訴訟。本院判決如下：
    主  文
原告之訴駁回。
訴訟費用由原告負擔。
    事  實
壹、事實概要：
    緣原告係美國籍約翰愛默爾與我國籍張淑貞之婚生女，並取
    得美國籍，目前依親停留在台。原告於民國（下同）九十三
    年十月十二日向內政部戶政司申請辦理初設戶籍登記，案經
    內政部戶政司函轉被告處理，經被告以九十三年十月二十六
    日屏府民戶字第０九三０一九五五七０號函覆否准所請，並
    請原告依國籍法第三條暨其施行細則之相關規定申請歸化我
    國國籍。原告不服，提起訴願，經遭決定駁回，原告仍表不
    服，遂提起本件行政訴訟。
貳、兩造之聲明：
甲、原告聲明求為判決：
（一）訴願決定及原處分均撤銷。
（二）被告應依原告之申請作成准予辦理初設戶籍登記之行政處
      分。
（三）訴訟費用由被告負擔。
乙、被告聲明求為判決：
（一）原告之訴駁回。
（二）訴訟費用由原告負擔。
、兩造之主張：
甲、原告起訴意旨略謂：
一、按出生時父或母為中華民國國民者，於出生時即屬中華民國
    國籍而為中華民國國民，而中華民國人民在國內未曾設有戶
    籍者並確屬居住國內，自應為初設戶籍登記，揆之國籍法第
    二條第一項第一款、戶籍法第四條第二項規定自明。而具有
    中華民國國籍者即中華民國國民，中華民國憲法第三條亦定
    有明文，此亦乃憲法保障人民之基本權利。
二、原告於六十年四月十四日在台灣出生，父名約翰愛莫爾為美
    國籍，屬來台短期休假之美軍，母名張淑貞為中華民國國民
    ，原告出生後依父取得美國籍，領有美國護照使用，但不久
    父即隨軍返回美國迄今，去向不明，無任何立音訊，原告自
    幼隨母張氏定居台生活，並均在台灣屏東先後完成國民中小
    學義務教育，實質上為道地之中華民國國民，依上開國籍法
    規定確己屬中華民國國民並應有中華民國國籍，無庸置疑，
    因迄未辦初設戶籍登記，而不論申請長期定居或定居證或居
    留證等事項，均應先取得中華民國護照。又辦理中華民國戶
    籍時，相關單位均囑應先放棄美國戶籍或美國籍身分，致因
    相關規定滯礙難行，不得其門，因吾國容許雙重國籍制度存
    在，並無應放棄其中一國籍始得取得另一國籍之規定，因而
    影響原告在台行動自由及人權權益甚鉅，被告未察，未予核
    准，認事用法，恐有違誤。
三、修正國籍法（八十九年二月九日公布同年二月十一日生效）
    第二條第二項規定所謂同法條第一項第一、二款於本法修正
    父布時之未成年人亦適用之，其意旨係指公布時成年人有其
    適用，始特別另項規定未成年人適用之，則不論成年或未成
    年均有其適用，內政部函釋容有誤解等語。
乙、被告答辯意旨則謂：
一、按戶籍法第一條規定：「中華民國人民戶籍之登記，依本法
    之規定。」即本戶籍法適用者為中華民國人民，查原告係美
    國籍約翰愛默爾先生與我國籍張淑貞女士之婚生女，於六十
    年四月十四日出生後即依父取得美國籍，領有美國護照，未
    具有我國國籍，自不適用戶籍法第四條第二項：「在國內未
    曾設有戶籍，經核准定居或設戶籍者，應為初設戶籍登記」
    之規定。
二、又依修正國籍法（業於八十九年二月九日華總一義字第八九
    ０００三二九二０號總統令公布，同年二月十一日生效）第
    二條第一項第一款規定，出生時父或母為中華民國國民者及
    同條第一項第二款規定，出生於父或母死亡後，其父或母死
    亡時為中華民國國民者，均屬中華民國國民，另依同條第二
    項規定，前項第一款及第二款之規定，於本法修正公布時之
    未成年人，亦適用之。上揭修正國籍法第二條第二項規定，
    僅溯及修正公布時之未成年人，始具有我國國籍，修正公布
    時已成年，並未具有我國國籍．．．，為內政部八十九年二
    月十六日台內戶字第八九０三００八號函釋示有案。
三、原告係六十年四月十四日出生，於前揭國籍法修正公布時已
    成年，自不符合國籍法第二條第二項規定，即無法因其母為
    中華民國國民而據以認定原告具有中華民國國籍。又查，原
    告為美國籍約翰愛默爾先生與我國籍張淑貞女士之婚生女，
    亦不符民國十八年二月五日國民政府公布之國籍法第一條、
    第二條各款固有國籍及中華民國國籍取得之規定。
四、依國籍法第三條至第五條規定，外國人現於中華民國領域內
    有住所，具備年滿二十歲，並依中華民國法律及本國法均有
    行為能力；品行端正，無犯罪紀錄；有相當之財產或專業技
    能，足以自立，或生活保障無虞等條件；並具有出生於中華
    民國領域內，其父或母亦出生於中華民國領域內；或曾在中
    華民國領域內合法居留繼續十年以上情形者，得申請歸化我
    國國籍，原告如符合上開規定，自得依該法及其施行細則申
    請歸化我國國籍，經許可後，再依入出國及移民法等相關規
    定申請居留，於居留一定期間後，即可申請定居，並憑定居
    證向居住地之戶政事務所申請設戶籍。而原告所稱吾國容許
    雙重國籍制度存在，並無應放棄其中一國籍，始得取得另一
    國籍之規定乙節，查國籍法第九條規定，外國人申請歸化者
    ，應提出喪失其原有國籍之證明。但能提出非可歸責當事人
    事由，致無法取得該證明並經外交機關查證屬實者，不在此
    限，併此敘明。
    理  由
一、按「戶籍行政之主管機關：在中央為內政部；在直轄市為直
    轄市政府；在縣（市）為縣（市）政府。」「戶籍登記由直
    轄市、縣（市）政府設戶政事務所辦理，以鄉（鎮、市、區
    ）為管轄區域。但轄區遼闊且人口在三十萬人以上者，得增
    設戶政事務所，以各該戶籍登記區域為管轄區域。」「戶籍
    登記之申請，應向當事人戶籍所在地之戶政事務所為之。．
    ．．。」分別為行為時戶籍法第二條、第五條及第二十八條
    第一項前段所明定。準此，有關戶籍行政事項，在縣（市）
    應以縣（市）政府為主管機關，固屬無疑；惟各鄉（鎮、市
    、區）戶政事務所乃隸屬於縣（市）政府，受各縣市政府之
    指揮監督，辦理轄區戶籍登記業務，故實際上辦理戶籍登記
    ，仍應向各縣（市）政府所設鄉（鎮、市、區）戶政事務所
    提出申請，方為適法。次按「中華民國人民戶籍之登記，依
    本法之規定。」戶籍法第一條定有明文。又「有下列各款情
    形之一者，屬中華民國國籍：一、出生時父或母為中華民國
    國民。二、出生於父或母死亡後，其父或母死亡時為中華民
    國國民。三、出生於中華民國領域內，父母均無可考，或均
    無國籍者。四、歸化者。前項第一款及第二款之規定，於本
    法修正公布時之未成年人，亦適用之。」復為八十九年二月
    九日修正公布之國籍法第二條所規定。
二、本件原告係美國籍約翰愛默爾與我國籍張淑貞之婚生女，於
    六十年四月十四日出生，並原始取得美國國籍，嗣原告於九
    十三年十月十二日向內政部戶政司申請辦理初設戶籍登記，
    經內政部戶政司以九十三年十月十五日內戶司字第０九三０
    ００五五八０號函轉被告處理，經被告以原告於國籍法八十
    九年二月九日修正公布時業已成年，無法依該法第二條第二
    項規定取得中華民國國籍，故無從適用我國戶籍法第一條規
    定辦理初設戶籍登記，遂以九十三年十月二十六日屏府民戶
    字第０九三０一九五五七０號函否准原告之申請，上揭事實
    ，有原告九十三年十月十二日申請書、出生證明、美國護照
    及被告否准函附於本院卷及訴願卷可稽，洵堪認定。原告起
    訴意旨略謂：按出生時父或母為中華民國國民者取得中華民
    國國籍，為國籍法第二條第一項第一款所明定，而具有中華
    民國國籍者，為中華民國國民，中華民國憲法第三條亦定有
    明文，故原告一出生即取得中華民國國籍，為中華民國國民
    ，且原告自幼隨母親定居台灣生活，並均在台灣屏東完成國
    民中小學義務教育，實質上為道地之中華民國國民，依法自
    具有中華民國國籍。況我國既承認雙重國籍，則並非取得他
    國國籍即自然喪失中華民國國籍。又八十九年二月九日修正
    公布之國籍法第二條第二項係規定：「前項第一款及第二款
    之規定，於本法修正公布時之未成年人『亦適用之』。」，
    其意旨應係指該項規定原即適用於成年人，復特別規定於未
    成年人「亦適用之」，內政部八十九年二月十六日台內戶字
    第八九０三００八號函釋容有誤解云云。
三、經查，本件被告為掌理戶籍行政之主管機關，業如前述，則
    其就原告是否具有中華民國國籍而得依戶籍法相關規定辦理
    初設戶籍登記所為之決定，應屬被告就公法上具體事件所為
    對外直接發生法律效果之行政處分，原告對於被告九十三年
    十月二十六日屏府民戶字第０九三０一九五五七０號否准函
    提起撤銷訴訟部分，形式上自屬適法。另關於原告請求准予
    辦理初設戶籍登記部分，依前揭戶籍法第五條規定，戶籍登
    記由戶政事務所辦理，則原告對被告訴請辦理初設戶籍登記
    之聲明，此部分即屬無據。復按國籍乃國家所決定之事項，
    國家依其法律決定具備何種條件者之人始得成為該國國民。
    再者，我國憲法第三條規定，具有中華民國國籍者，為中華
    民國國民，而依八十九年二月九日修正公布前之國籍法第一
    條規定：「左列各人屬中華民國國籍：一、生時父為中國人
    者。二、生於父死後，其父死時為中國人者。三、父無可考
    ，或無國籍，其母為中國人者。四、生於中國地，父母均無
    可考或均無國籍者。」準此，我國國籍法於八十九年修正前
    對於因出生而具中華民國國籍之規定，係採取血統主義為原
    則，出生地主義為例外，須父母均無可考或無國籍而生於我
    國者，始具有中華民國國籍，而得為戶籍登記。經查，本件
    原告係因出生之事實，而從其生父之國籍原始取得美國國籍
    ，其並未因出生而同時取得中華民國國籍，已詳如前述，是
    被告以原告之申請與首開法律規定不合而予駁回，並無原告
    所指悖反憲法第三條規範意旨之違誤。抑且，原告是否具有
    中華民國國籍，與其是否自幼即於中華民國境內定居、就學
    ，係屬二事，原告執以為有利論據，尚無可取。次查，國籍
    法第二條於八十九年二月九日之修正，係參酌各國國籍法立
    法趨勢，基於男女平權之意旨，將修正前國籍法條文有以男
    女性別而作不同規範之情形，予以修正。國籍法第二條業將
    固有國籍，由父系血統主義修正為父母雙系血統主義；另為
    使國籍法修正公布時，因生母為我國國民之未成年人，可排
    除法律不溯及既往原則之適用，亦屬我國國籍，乃增訂第二
    項條文，以保障該等未成年人之權益。原告訴稱修正後國籍
    法第二條之規定，當然適用於該法修正公布時之成年人云云
    ，顯係誤解法令，亦不足採。
四、另依國籍法第五條及第九條規定，外國人現於中華民國領域
    內有住所，具備年滿二十歲，並依中華民國法律及其本國法
    均有行為能力；品行端正，無犯罪紀錄；有相當之財產或專
    業技能，足以自立，或生活保障無虞等條件，並具有出生於
    中華民國領域內，其母亦出生於中華民國領域內；或曾在中
    華民國領域內合法居留繼續十年以上情形之一，其喪失其原
    有國籍者，亦得申請歸化中華民國國籍。原告如符合上開規
    定，自得申請歸化中華民國國籍，經許可後，再依入出國及
    移民法等相關規定申請居留，於居留一定期間後，即可申請
    定居，並憑定居證向居住地之戶政事務所申請設戶籍及請領
    中華民國國民身分證，併予敘明。
五、綜上所述，本件原告既未具有中華民國國籍，自無從依戶籍
    法相關規定申請初設戶籍登記，被告否准其請，於法尚無違
    誤，訴願決定予以維持，亦無不合。又關於戶籍登記事項，
    應由被告所設之各鄉（鎮、市、區）戶政事務所辦理，原告
    起訴聲明一併請求被告准其辦理初設戶籍登記，亦屬無據。
    故本件原告起訴意旨求為撤銷原處分及訴願決定，並請求被
    告作成准其申請辦理初設戶籍登記之行政處分，均無理由，
    應予駁回。
據上論結，本件原告之訴為無理由，依行政訴訟法第二百條第二
款、第九十八條第三項前段，判決如主文。
中　　華　　民　　國　九十四　年　　九　　月　 十三 　日
                  第一庭審判長法  官  呂佳徵
                              法  官  戴見草
                              法  官  蘇秋津
以上正本係照原本作成。
如不服本判決，應於判決送達後二十日內向本院提出上訴書狀，
其未表明上訴理由者，應於提起上訴後二十日內向本院提出上訴
理由書（須按對造人數附繕本）；如於本判決宣示或公告後送達
前提起上訴者，應於判決送達後二十日內補提上訴理由書（須附
繕本）。未表明上訴理由者，逕以裁定駁回。
提起上訴應預繳送達用雙掛號郵票七份（每份三十四元）。
中　　華　　民　　國　九十四　年　　九　　月　 十三 　日
　　　　　　　　　　　　　　　書記官  陳嬿如
